臺灣板橋地方法院民事判決　　　　　　　94年度訴字第1472號
原　　　告　　蕎晟不動產仲介經紀有限公司
法定代理人　　乙○○
訴訟代理人　　傅國光律師
被　　　告　　甲○○
兼訴訟代理人　丙○○
上列當事人間請求給付違約金事件，經本院於民國94年11月17日
言詞辯論終結，判決如下：
    主  文
原告之訴及假執行之聲請均駁回。
訴訟費用由原告負擔。
    事實及理由
一、原告起訴主張：
  (一)被告丙○○、甲○○夫婦就渠等所有坐落台北縣永和市○○
    路216 號1 、2 、3 樓、5 樓不動產（註：3 樓為被告甲○
    ○所有，其餘為丙○○所有），於民國94年4 月24日，前來
    委任原告公司仲介銷售，雙方議定以專任委託方式銷售。雙
    方簽約時，議定委託出售底價為，1 樓3180萬元，2 樓790
    萬元，3 樓590 萬元，五萬750 萬元，經被告同意始簽字訂
    約，總價計53 10 萬元。被告嗣再修改底價為，1 樓2900萬
    元，2 樓710 萬元，3 樓530 萬元，5 樓680 萬元，總價計
    4820萬元。
  (二)原告公司於簽訂契約後，認被告已做價位之修正，且對系爭
    契約未提出任何異議，系爭契約應有充分閱覽，原告旋即開
    始作業，花費廣告、人力，花費月餘之時間，於94年6 月9
    日仲介成功，買主王淑芳女士願出價4140萬元購買1 、2 、
    3 樓，並交付渥旋金200 萬元，原告正擬知被告前來辦理買
    賣手續之時，被告突來函終止契約。被告終止契約之時間已
    在其持有契約正本一個半月之後，有充分審閱契約之時間，
    被告此舉應係受其他仲介同業提高底價，惡意搶件之引誘，
    被告貪圖差價，礙於委售契約未屆，將受本約第11條約定之
    6%之違約罰款，故爾藉口終止契約，企圖規避上項約束，俟
    契約期滿，再行銷售。經原告調閱登記謄本，被告果然於94
    年8 月15日出售予林文貴、林黃玉春夫婦，並登記所有權完
    竣，顯可證明被告等片面終止契約，為可歸責於被告之事由
    。
  (三)本件約定委售時間為3 個月，自94年4 月26日至同年7 月23
    日，原告已仲介買主王淑芳購買，並代收定金200 萬元，被
    告不賣，已經違反系爭契約第10條「本契約非經雙方同意，
    不得單方任意變更之，如尚未仲介成交前，因可歸責於委託
    人之事由而終止時，委託人應支付受委人以委託總價2%計算
    之違約金，作為違約賠償」之約定。本件委託銷售總價為48
    20萬元，原告依據系爭契約第10條約定，自得請求按銷售總
    價2%計算之違約金（即96萬4 千元，其中被告丙○○應給付
    85萬8 千元，被告甲○○應給付10萬6 千元）。
  (四)為此，依據專任銷售委託契約之法律關係提起本件訴訟，請
    求被告丙○○應給付原告85萬8 千元，被告甲○○應給付原
    告10萬6 千元，及均自起訴狀繕本送達翌日起至清償日止按
    年息5%計算之利息，並陳明願供擔保請准宣告假執行。
二、被告則抗辯：
  (一)被告於94年4 月24日將系爭房屋委託原告銷售，因被告住在
    彰化，沒有時間處理房子，於是委託原告公司銷售，簽約當
    時原告之經紀人董再炎只說明委託期間、委託價格及成交後
    應付之仲介費，其餘契約條文都未說明，即慫恿被告趕快簽
    名，被告因信任原告為知名品牌，不疑有他，即簽署了四份
    委託銷售契約書。
  (二)事後被告回到彰化，經過1 個多月，覺得原告公司並未有積
    極之銷售動作，經翻閱委託書始發現，其契約條款對委託人
    極為不公平，有許多違反法律規定之處。依消費者保護法
    規定，消費者對企業所提供之定型化契約有30日以內之審閱
    期，原告所提供之專任委託銷售契約書明白記載委託人有契
    約審閱權，且必須有消費者簽章確認，但兩造所簽定之契約
    ，原告並未告知被告有契約審閱期間之權利，且契約亦未提
    供被告審閱及說明條文。因此，依消費者保護法之規定，對
    於契約不公平之條款，被告得主張不構成契約內容。被告
    委託原告銷售房屋，本即希望原告能努力銷售，但被告委託
    後，原告卻未認真銷售及回報銷售狀況。被告不得已只得發
    函終止委託。依契約第10條規定，如尚未仲介成交前因可歸
    責於委託人之事由而終止時，委託人應付受託人以委託總價
    2%計算之違約金。因此，係因原告於簽立委託書後不努力銷
    售，有此可歸責於受託人之事由，被告才不得不終止委託，
    從而，被告終止委託並無須支付違約金。
  (三)被告於94年6 月7 日發函終止委託後，原告公司之陳副理打
    電話給被告，告知原告同意依被告意思解約，被告於是在同
    年月20日前往原告公司辦理解約手續，原告並同意交還鑰匙
    給被告。因此，兩造係合意且無條件解約，被告又何須支付
    違約金？孰知，終止契約後3 個多月，原告卻又反悔要求被
    告賠償。
  (四)為此，聲明請求駁回原告之訴及假執行之聲請。
三、兩造不爭執之事實：
  (一)台北縣永和市○○路216 號1 、2 、5 樓房屋均為被告丙○
    ○所有，3 樓房屋為被告甲○○所有。
  (二)被告於94年4 月24日將系爭1 、2 、3 、5 樓房屋，先分別
    以底價3180萬元、790 萬元、590 萬元、750 萬元，專任委
    託原告銷售，嗣再修改底價為2900萬元、710 萬元、530 萬
    元、680 萬元。
  (三)被告於94年6 月7 日曾寄發存證信函，通知原告即日起終止
    委託契約。
  (四)原告公司曾於94年6 月16日函知被告：「台端之終止契約理
    由，顯有違約之嫌，且違背誠信原則，本公司礙難同意。..
    . 並請台端賜助，完成與王女士之買賣契約」等語。
四、原告違反訂約前應有合理期間供被告審閱全部條款內容之法
    律效果：
  (一)按企業經營者與消費者訂立定型化契約前，應有三十日以內
    之合理期間，供消費者審閱全部條款內容；違反前項規定者
    ，其條款不構成契約之內容，但消費者得主張該條款仍構成
    契約之內容，消費者保護法第11-1條第1 項、第2 項定有明
    文。查被告於94年4 月24日至原告公司營業處所，當場與原
    告就系爭1 、2 、3 、5 樓房屋簽訂專任委託銷售契約書，
    原告並未提供30日以內之合理期間供被告審閱全部條款內容
    ，則被告於合理審閱期間內自得依消費者保護法第11-1條第
    2 項之規定，主張系爭專任委託銷售契約書第10條「因可歸
    責於委託人之事由而終止時，應支付受託人以委任總價2%計
    算之違約」之條款，不構成契約之內容。
  (二)惟查原告係於94年4 月24日收受原告公司之專任委託銷售契
    約書，並於經過1 月後始主張原告公司未於訂約前給予合理
    審閱期間（已據被告於94年10月4 日所提出之答辯狀自認無
    訛），則被告於合理審閱期間屆滿後，是否仍得依消費者保
    護法第11-1條第2 項之規定主張違約終止計罰條款不構成契
    約內容，自有進一步研求之餘地。本院基於下列幾點理由認
    為，原告如未於訂約前有合理期限供被告審閱契約，縱於合
    理審閱期限屆滿後，亦得主張其條款不構成契約之內容：
  按「企業經營者與消費者訂立定型化契約前，應有30日以內
    之合理期間，供消費者審閱全部條款內容。違反前項規定者
    ，其條款不構成契約之內容」，92年1 月22日修正前消保法
    施行細則第11條第1 項、第2 項（現行消保法第11-1第1 、
    2 項）定有明文。本件上訴人於第一審陳稱：伊於86年4 月
    14日，始首次目睹系爭買賣契約書，瀏覽未及半小時即簽字
    ，簽字後契約即被台糖公司（被上訴人）收回台北總公司等
    語，則其據此抗辯：系爭買賣契約書之訂定，被上訴人未給
    予合理審閱期間，與消保法施行細則之相關規定有違。契約
    書或付定切結書關於契約審閱權之記載，核與誠信原則有違
    ，該約款為無效，即攸關系爭買賣契約是否因重要約款不構
    成契約內容或無效，而致不成立之判斷，原審未遑詳予調查
    ，遽為上訴人不利之認定（被上訴人最後一次於88年11月間
    通知辦理交屋手續，上訴人竟未予置理），自嫌速斷，最高
    法院94年度台上字第852 判決著有明文。並未認於企業未予
    合理審閱期間之場合，消費者於審閱期間屆滿後即不得主張
    消費者保護法第11-1條第2 項之法律效果。
  查兩造於簽訂專任委託銷售契約前，原告並未提供被告充分
    之契約審閱期間，且復於契約第10條約定：「本契約非經雙
    方同意，不得單方任意變更之；如尚未仲介或因可歸責於委
    託人之事由而終止時，委託人應支付委託總價百分之二計算
    之違約，金作為違約賠償。」茍該條款構成契約之內容，則
    被告任意終止契約即須支付違約金，完全剝奪被告充分審閱
    契約之機會，與所稱審閱契約是不須支付任何對價不符。且
    被告未事先審閱契約，業已處於弱勢之不利地位，倘對契約
    內容有所異議而欲終止契約，原告未能接受或堅持依既定契
    約內容，則被告將有被追償違約金之虞，致被告無法依其意
    願修訂契約內容。因此，須於本件專任委託銷售契約第10條
    係屬無效之場合，始能認被告實際上得行使契約審閱權，而
    無效之條款並不會受被告有無行使審閱權之影響。如原告主
    張被告得自94年4 月24日取得本件專任委託銷售契約後得行
    使審閱權，即不得主張第10條之約定係屬有效。反之，原告
    如主張第10條之約定係屬有效，則無異未給予被告合理之審
    閱期間，亦不生審閱期間屆滿後被告不得主張條款不構成契
    約內容之問題，則被告亦得抗辯原告違反消費者保護法第11
    -1條第1 項之規定，依同法第2 項規定主張本件專任委託銷
    售契約第10條不構成契約內容。
  次查本件專任委託銷售契約書上雖有契約審閱權之記載：「
    一委託人（即賣方）簽訂本約前，已確實攜回詳閱三天（含
    ）以上並充分瞭解本契約之內容無誤。二委託人就受託人所
    提供之「房屋交易安全制度說明書」於簽訂本約前確已閱讀
    並明瞭其內容，並同意本不動產買賣使用房屋交易安全制度
    （指房屋交易安全或履約保證）保障交易安全。委託人簽章
    ：」。然被告並未其上簽章，且本件專任委託銷售契約書係
    被告於94年4 月26日前住原告營業處所當日所簽訂，原告並
    未於簽約前有合理期間供被告審閱契約條款，已據兩造所不
    爭執。而消費者保護法第11-1條第1 項、第2 項並無合理審
    閱期間屆滿後，消費者即不得主張其條款不構成契約之明文
    ，另參酌同法第11條第2 項規定：「定型化契約條款如有疑
    義時，應為有利於消費者之解釋。」自應解釋原告公司違反
    專任委託銷售契約書所載應提供契約審閱期間之義務時，被
    告於審閱期間屆滿後仍得主張其條款不構成契約內容。
  原告公司係住商不動產之加盟店，而住商不動產於其網頁上
    明確記載：「一在簽訂「專任委託銷售契約書」之前：1.您
    可以向經紀人員查詢標的物附近區段的行情，或者要求經紀
    人員提供已成交物件之行情資料，作為您售屋的參考，並決
    定合適的銷售價位。2.若您對房地產相關之法令、貸款及稅
    費有不清楚的地方，亦可以向經紀人員詢問。3.在您決定將
    不動產委託我們仲介時，我們將與您簽訂「專任委託銷售契
    約書」，簽約前，請您向經紀人要求提供契約書影本供您審
    閱，若有不明白或不清楚的地方，可以向經紀人要求解說清
    楚，對於契約尚未完全瞭解前，請勿簽約」（詳http://ww
    w.hbhousing.com.tw/Encyclopedia/encyclo_09.asp?title
    =5）。則住商不動產履行提供客戶審閱契約之義務前，並無
    意與客戶間簽訂專任委託銷售契約，茍法院認定未履行提供
    審閱契約義務之法律效果，因審閱期間屆滿即不得主張，將
    使住商不動產無約束其加盟店，品牌形象無從維持。況未提
    供客審閱契約之合理期限，為足以影響交易秩序之顯失公平
    行為，係屬違反公平交易法第24條規定之行為，自無於民事
    責任上作偏惠於原告解釋之理。
  綜上所述，原告如未於訂約有合理期間供被告審閱契約，則
    被告於審閱期間經過後，仍得依消費者保護法第11-1條第2
    項主張本件專任委託銷售契約書第10條之約定不構成契約之
    內容。
五、從而，原告依據專任委託銷售契約書第10之約定，請求被告
    給付違約金總計96萬4 千元，及自起訴狀繕本送達翌日起至
    清償日止按年息5%計算之利息，為無理由，不應准許。又原
    告既受敗訴之判決，其假執行之聲請亦失所附麗，應併予駁
    回。
六、結論：原告之訴為無理由，依民事訴訟法第78條，判決如主
    文。
中　　華　　民　　國　　94　　年　　11　　月　　28　　日
                  民事第三庭    法　官　何君豪
以上正本係照原本作成
如對本判決上訴，須於判決送達後20日內向本院提出上訴狀
中　　華　　民　　國　　94　　年　　11　　月　　28　　日
                                書記官　蕭興南
